臺灣基隆地方法院民事判決　　　　　　　 96年度婚字第143號
原　　　告　丙○○
被　　　告　乙○○
當事人間請求確認婚姻不成立事件，本院於95年10月5日辯論終
結，判決如下：
    主      文
確認原告與被告於七十一年三月二十五日之婚姻不成立。
訴訟費用新臺幣參仟元由被告負擔。
    事實及理由
一、原告主張：原告與被告辦理登記結婚前，即與被告同居，並
    因而懷有身孕，兩造遂在未結婚之情況下，兩造乃於71年7
    月8日，持書立兩造於71年3月25日結婚之結婚證書，向戶政
    機關申請結婚登記。按「結婚應有公開之儀式及二人以上之
    證人」民法第982條第1項定有明文。「結婚不具備民法第九
    百八十二條第一項之方式者，無效」，民法親屬篇96年修正
    前之第988條第1款亦定有明文。兩造間之婚姻自屬無效，因
    以依上開規定請求確認兩造上開婚姻無效。
二、被告對上開原告主張之事實不爭執，並請依法判決。
三、按「確認法律關係之訴，非原告有即受確認判決之法律上利
    益者，不得提起；確認證書真偽或為法律關係基礎事實存否
    之訴，亦同。」民事訴訟法第247條第1項定有明文。而所謂
    「即受確認判決之法律上利益」，係指因法律關係之存否不
    明確，致原告在私法上之地位有受侵害之危險，而此項危險
    得以對於被告之確認判決除去之者而言（參見最高法院42年
    度台上字第1031號判例）。又，民事訴訟法第568條第1項所
    定婚姻無效之訴與確認婚姻成立或不成立之訴，兩者不同。
    所謂確認婚姻不成立之訴，係主張無結婚之事實，而有婚姻
    之形式；至於婚姻無效之訴，則係主張有結婚之事實，而其
    行為無效而言（最高法院486年度台上字第483號判決參照）
    ，學理見解之結論，亦同（如陳棋炎、黃宗樂、郭振恭合著
    ，民法親屬新論，2005年5月版，120至123頁、112至117頁
    ）。再者，法院就當事人主張之事實，如何適用法律，不受
    當事人法律上陳述之拘束，參照最高法院26年度渝上字第35
    0號、43年度台上字第607號等判例意旨甚明。
四、本件兩造所登記之結婚，實際上係曾依修正前之民法第982
    條第1項之法定結婚要件之行為，乃兩造不爭之事實，被告
    所為之自認，固不生自認之效力，惟非不得作為自由心證之
    參考，上開事實經證人即原告之姊趙恩祈、被告之母甲○○
    ○先後到院證明屬實，與兩造不爭之事實相符，並有相關戶
    籍謄本、上開結婚證書影本在卷可資佐證，則本件兩造根本
    未結婚，僅有辦妥「結婚登記」之事實，洵堪認定為真實。
    從而，依上項之說明，兩造間「戶籍上登記之婚姻」實不成
    立，而原告既因有此戶籍登記，致與事實不符，原告自得請
    求判決確認兩造間之婚姻不成立，應予如主文第1項之判決
    。至於原告雖聲明請求判決確認兩造上開婚無效，此乃同一
    上開事實，究竟屬婚姻無效之訴抑或婚姻不成立，乃屬法院
    依職權適用事項，原告此部分之主張，核屬法律上陳述之誤
    解，本院自不受原告主張之拘束，亦不能因其法律主張錯誤
    ，否定其本件訴訟權利主張之真意而駁回其訴，併此敘明。
五、據上論結，本件原告之訴為有理由，依民事訴訟法第78條、
    第87條第1項，判決如主文。
中　　華　　民　　國　　96　　年　　10　　月　　12　　日
　　              家事法庭法　官　李木貴
以上正本係照原本作成。
對於本件判決如有不服，應於收受送達後20日內向本院提出上訴
書狀，敘述上訴之理由，上訴於臺灣高等法院，並按他造當事人
之人數附具繕本。
中　　華　　民　　國　　96　　年　　10　　月　　12　　日
                          書記官　林蔚菁
